臺灣高雄地方法院民事判決　　　　　　　　　　　　九十三年度訴字第一七一三號
　　原　　　告　高雄市政府
　　法定代理人　丙○○
　　訴訟代理人　林孜俞律師
　　複代理人　　鍾美馨　律師
　　被　　　告　乙○○
　　訴訟代理人　甲○○
　　被　　　告　甲○○
當事人間給付使用土地補償金事件，本院民國九十三年十月二十八日言詞辯論終結，
判決如下：
    主    文
被告應給付原告新臺幣陸拾萬零捌佰捌拾陸元，及自民國九十三年八月十九日起至
清償日止，按年息百分之五計算之利息。
原告其餘之訴駁回。
訴訟費用由被告負擔五分之一，餘由原告負擔。
本判決第一項於原告以新台幣貳拾壹萬元或等值之高雄銀行可轉讓無記名定期存款單
為被告供擔保後，得假執行。
原告其餘假執行之聲請駁回。
    事實及理由
一、原告起訴主張：坐落高雄市○○區○○段三一五、三一六號二筆土地（下稱系爭
    土地）為原告所有，而被告共有之門牌號碼高雄市○○區○○街二０五號房屋（
    下稱系爭房屋），自民國（下同）八十二年七月一日起至九十三年六月三十日止
    即無權占用系爭土地，其中第三一五號土地占用面積為八十六平方公尺、第三一
    六號土地占用面積為十四平方公尺，被告因而使用土地受有相當租金之利益，致
    原告因此受有損害。又被告無權占有原告土地，造成原告無法利用土地之損失，
    亦構成共同侵權行為，原告自得請求被告連帶賠償相當租金之損失，經依系爭土
    地之法定地價及市府出租土地租金率年息百分之五核算，被告應賠償之使用系爭
    土地補償金，計為新台幣（下同）二百三十九萬四千三百九十二元。為此依民法
    不當得利、侵權行為法律關係提起本訴，並聲明求為判決：被告應連帶給付原告
    二百三十九萬四千三百九十二元，暨自起訴狀繕本送達翌日起至清償日止，按年
    利率百分之五計算之利息，並陳明願供現金或等值之高雄銀行可轉讓無記名定期
    存款單為擔保，請准宣告假執行
二、被告則以：系爭房屋係其等向法院購買法拍屋而來，於購買之時，拍賣公告上並
    未記載無權占有一事，原告依無權占有請求給付使用土地補償金，於法不合，另
    本件使用土地補償金之請求係相當於租金之損害，有五年時效之適用，茲針對原
    告請求超過五年時效之部分，提出時效抗辯等語資為抗辯。並聲明：原告之訴駁
    回。
三、原告主張系爭土地為其所有，而被告所共有之系爭房屋自八十二年七月一日起即
    占用系爭土地等情，業據其提出土地登記謄本為證，且為被告所不爭執，並經本
    院會同地政人員至現場勘測屬實，有勘驗筆錄、建物測量成果圖及現場照片二幀
    在卷可稽，依該建物測量成果圖所繪，系爭土地除旁側與隔鄰同段第三一八至三
    二二號土地上建物接鄰處留有一狹窄巷道外，其餘部分均被系爭建物所占用，且
    該占用面積共為九十二點十一平方公尺。本院至現場勘驗巷道使用情況，第三一
    八至第三二二號土地上建物與系爭建物均有屋簷延伸而出，共同遮蔽巷道上空，
    系爭建物與第三二二號土地上建物，尚建立有通道橫跨巷道而相互貫通兩屋，足
    認該通道應係被告或經被告同意後始加建立，如此堪認該巷道應係置於被告與第
    三一八至三二二土地上建物所有人實際管領之下，其等應有共同占有之情，參以
    該巷道中心線即為系爭土地與隔鄰土地界址等情，有高雄市鹽埕區地籍調查表一
    紙附卷足參，足認系爭建物主體部分雖未占用到巷道位置，惟因被告對該巷道已
    有實際管領之情，故其等實際占有者仍應為原告主張系爭土地之全部面積，即第
    三一五號土地占用面積為八十六平方公尺、第三一六號土地占用面積為十四平方
    公尺，又因被告不能舉證證明有何正當權源占用系爭土地，故其無權占用系爭土
    地之事實，已為明確。至被告雖以系爭建物為法拍屋，其等向法院購買時，拍賣
    公告上並未敘明無權占有等情為辯，惟在土地與建物不屬於同一人時，若法院僅
    對建物部分加以拍賣，因承買人並未連同土地一併承買，故對於建物是否有坐落
    在土地上之正當權源，本應自行設法查明，尚不得以無人告知此情，作為拒絕繳
    交土地補償金之抗辯原因，故被告所辯並不足採。
四、按因侵權行為所生之損害賠償請求權，自請求權人知有損害及賠償義務人時起，
    二年間不行使而消滅。自有侵權行為時起，逾十年者亦同。損害賠償之義務人，
    因侵權行為受利益，致被害人受損害者，於前項時效完成後，仍應依關於不當得
    利之規定，返還其所受之利益於被害人；又無法律上之原因而受有利益，致他人
    受有損害者，應返還其利益，民法第一百九十七條、第一百七十九條分別定有明
    文。又無權占用他人土地者，通常可享有相當於租金之不當得利，土地所有權人
    得請求占用人返還；另租金之請求權，依民法第一百二十六條規定於五年間不行
    使而消滅，終止租約後之賠償或其他無租賃契約關係之賠償，名稱雖與租金相異
    ，然實質上仍為使用土地之代價，債權人應同樣按時收取，不因其契約終止或未
    成立而謂時效之計算應有不同，亦有最高法院六十一年台上字第一六九五號、四
    十九年臺上字第一七三○號判例意旨可供參酌。
五、本件被告無權占有系爭土地，其因而受有利益，並妨害原告對於該土地之使用收
    益，致受有相當於租金之損害，則原告依不當得利、侵權行為法律關係，請求被
    告返還相當於租金之利益，即應准許。惟因被告早於六十八年十二月二十四日即
    購買系爭建物，並於六十九年一月二十六完成所有權移轉登記等情，有建物登記
    謄本一紙存卷可參，堪認原告主張系爭建物自八十二年七月一日占用系爭土地時
    起，因被告早登記為該系爭建物所有權人，原告應自該時起即知悉被告為侵權及
    賠償義務人，惟原告後於九十三年八月四日始提出訴訟請求損害賠償，被告復提
    出時效之抗辯，且原告亦未提出起訴前已為請求之證據，故其能請求侵權行為損
    害賠償之部分，僅以起訴之日起回溯二年之租金損害為限，惟因原告尚依據不當
    得利法律關係，請求被告賠償相當於租金之損害，經時效抗辯後，原告依該請求
    權基礎請求被告給付自七十五年七月一日起至九十三年六月三十日止之租金利益
    ，其中自起訴狀繕本送達之九十三年八月十八日起回溯五年即自八十八年八月十
    九日起，迄原告請求之末日即九十二年六月三十日止之範圍內，為有理由，逾此
    部份之請求，因罹於時效，為無理由。
六、又城市地方房屋之租金，以不超過土地及建物申報總價年息百分之十為限，租用
    基地建築房屋亦準用之，而公有土地，以各該宗土地之公告地價為申報地價，免
    予申報，土地法第九十七條第一項、第一百零五條及平均地權條例施行細則第二
    十一條定有明文。又基地租金之數額，除以基地申報地價為基礎外，尚須斟酌基
    地之位置，工商業繁榮之程度，承租人利用基地之經濟價值及所受利益等項，並
    與鄰地租金相比較，以為決定，並非必達申報總地價年息百分之十最高額，最高
    法院六十八年度台上字第三○七一號判例意旨亦可參酌。經查：系爭土地自八十
    六年七月間至八十九年六月間之申報地價為每平方公尺三萬四千一百四十元，自
    八十九年七月間迄今之申報地價均為每平方公尺三萬二千一百六十元，此有地價
    謄本二紙附卷可按。又原告請求之租金年息比例，係依據高雄市政府八十二年六
    月三日八二高市府財四字第一五四二六號函所公告之市有基地租金率，而主張年
    息為百分之五，有該函令在卷可參，本院審酌系爭土地為建地，位於高雄市鹽埕
    區○鄰○○○路，交通便利，生活機能良好等情，認原告請求自八十八年八月十
    九日起至九十二年六月三十日止，依土地申報地價年息百分之五計算之租金利益
    ，總計六十三萬零八百八十六元（計算式如附表所示），乃為適當，應予准許。
六、綜上，原告本於不當得利之法律關係請求被告應給付之金額，在六十三萬零八百
    八十六元，及自起訴狀繕本送達翌日起（即九十三年八月十九日）至清償日止，
    按年息百分之五計算利息之範圍內，為有理由，應予准許，至逾此範圍之請求，
    因罹於時效，為無理由，應予駁回；又本件既以不當得利法律關係為判決基礎，
    原告請求被告應連帶賠償之部分，亦乏依據，自難准許。
七、本件原告陳明願供擔保請准宣告假執行，關於其勝訴部分，核無不合，爰酌定相
    當擔保金額而准許之，至於其敗訴部分，假執行之聲請即失所附麗，應予駁回。
八、結論：原告之訴為一部有理由、一部無理由，依民事訴訟法第七十九條、第三百
    九十條第二項，判決如主文。
中　　　華　　　民　　　國　　九十三　　年　　 十一 　　月　　 十一 　　日
                              臺灣高雄地方法院民事第二庭
                                              審判長法　　　官  楊富強
                                                    法　　　官  蘇雅慧
                                                    法　　　官  黃宗揚
右為正本係照原本作成。
如不服本判決，應於送達後廿日內，向本院提出上訴狀並表明上訴理由，如於本判決
宣示後送達前提起上訴者，應於判決送達後十日內補提上訴理由書（須附繕本）。
中　　　華　　　民　　　國　　九十三　　年　　 十一 　　月　　 十一 　　日
                                              　　　法院書記官　陳孟瑩
附表：
 ┌─────────┬─────────────────────────┐
 │使  用  期   間   │ 申報地價×占用面積×年息率×占用年數=不當得利金額│
 ├─────────┼─────────────────────────┤
 │88年8月19日至12月 │   34,140×100㎡×5%×135/365 = 63,136            │
 ├─────────┼─────────────────────────┤
 │89年1月至6月      │   34,140×100㎡×5%×1/2 = 85,350                │
 ├─────────┼─────────────────────────┤
 │89年7月至12月     │   3,2160×100㎡×5%×1/2 = 80,400                │
 ├─────────┼─────────────────────────┤
 │90年1月至12月     │   3,2160×100㎡×5%× 1  = 160,800               │
 ├─────────┼─────────────────────────┤
 │91年1月至12月     │   3,2160×100㎡×5%× 1  = 160,800               │
 ├─────────┼─────────────────────────┤
 │92年1月至6月      │   3,2160×100㎡×5%×1/2 = 80,400                │
 ├─────────┴─────────────────────────┤
 │合計金額：新台幣六十三萬零八百八十六元（小數點以下四捨五入）          │
 └───────────────────────────────────┘
